【裁判字號】    97,訴,611
【裁判日期】    970418
【裁判案由】    土地所有權移轉登記
【裁判全文】
臺灣臺中地方法院民事判決               97年度訴字第611號
原      告  丁○○
訴訟代理人  丙○○
被      告  彰化縣政府
法定代理人  甲○○
訴訟代理人  乙○○
上列當事人間請求土地所有權移轉登記事件，本院於民國97年4
月9日言詞辯論終結，判決如下：
    主      文
原告之訴駁回。
訴訟費用由原告負擔。
    事實及理由
壹、兩造爭執要旨：
  一、原告主張：其於民國95年4月13日取得台中縣政府核發之
      府工建字第0950100704、0000000000及0000000000畸零地
      合併使用證明書，就原告所有台中縣清水鎮○○段331-10
      、331-11、331-13、331-14、331-16、331-17等6筆地號
      土地核准畸零地合併使用，依建築法第45條第3項規定，
      其第1項範圍內之土地，屬於公有者，准照該宗土地或相
      鄰土地當期土地公告現值讓售鄰接土地所有權人。而原告
      於95年5月10日向被告申請讓售權屬彰化縣縣有之台中縣
      清水鎮○○段330地號其中114平方公尺土地，被告竟以未
      經彰化縣議會同意而不准許。惟原告已持有畸零地合併使
      用證明書，被告應依建築法第45條第3項規定同意出售，
      應無土地法第25條或臺灣省省有財產管理規則第75條第2
      項規定之適用，行政院亦於51年12月11日以台內字第7896
      號令飭在案。況且被告所有之該筆土地，屬都市計畫住宅
      區之建築用地，並為閒置空地，為非公用之公有財產，應
      依前揭建築法規定，照准讓售給原告。為此，提起本件訴
      訟，並聲明：(1)被告應將台中縣清水鎮○○段330地號土
      地分割出114平方公尺，並將該分割出之土地讓售移轉登
      記為原告所有，以合併畸零地使用；(2)訴訟費用由被告負
      擔。
  二、被告抗辯：原告申請畸零地合併使用被告所經管彰化縣所
      有之台中縣清水鎮○○段330地號土地內面積114平方公尺
      乙案，依土地法第25條：「直轄市或縣（市）政府對於其
      所管公有土地，非經該管區內民意機關同意，並經行政院
      核准，不得處分或設定負擔或為超過十年期間之租賃。」
      該讓售案被告提經彰化縣議會第16屆第4次定期會審議，
      審查意見（略述）：「…2、台中縣清水鎮○○段330地號
      予以擱置；待台中縣政府在本筆土地西側規劃施設計畫道
      路後，再提案送本會審議，以維本縣權益…」，故原告申
      請之畸零地讓售案，未能完成土地法第25條所定之法定處
      分程序。原告依取得之台中縣政府95年4月13日所發台中
      縣政府公有畸零地、裡地合併使用證明書，訴請被告應分
      割讓售系爭公有土地部分面積。按最高法院81年度台上字
      第1479號民事判決謂：「建築法第45條第3項之規定非即
      賦予取得公私有畸零土地合併使用證明書之鄰地所有權人
      ，有請求公產管理機關讓售公有土地之權利；公產管理機
      關於該鄰地所有權人申購時，亦不負有與其訂立買賣契約
      ，讓售公有土地之義務。」已有明確裁判；又台中縣政府
      所發之畸零地合併使用證明書內亦載明「二本證明書僅供
      合併使用，或調整地形之參考，公產機關如需保留公用或
      依處理公產有關規定處理，不得以本證明書為對抗。」綜
      上，原告之主張為無理由。為此聲明：(1)原告之訴駁回；
      (2)訴訟費用由原告負擔。
貳、得心證之理由：
  一、原告主張台中縣清水鎮○○段331-10、331-11、331-13、
      331-14、331-16、331-17等地號土地為其所有，該等土地
      均為畸零地，而原告於95年4月13日向台中縣政府申請發
      給前開6筆土地毗鄰被告管理之同地段330地號內公有畸零
      地合併使用證明書，業經台中縣政府發給府工建第000000
      0000、00000000 00及0000000000號公有畸零地合併使用
      證書；及原告於95年5月10日以該3紙公有畸零地合併使用
      證書向被告申請畸零地合併使用，遭被告以未能完成法定
      程序而註銷該申請案之事實，為被告所不爭執，並有土地
      登記謄本、公有畸零地合併使用證書及被告於97年1月10
      日所發府財產字第0970008220號函在卷可稽，足堪信為真
      實，本院即採為判決之基礎。
  二、按大法官釋字第448號解釋謂：「我國關於行政訴訟與民
      事訴訟之審判，依現行法律之規定，係採二元訴訟制度，
      分由不同性質之法院審理。關於因公法關係所生之爭議，
      由行政法院審判，因私法關係所生之爭執，則由普通法院
      審判。行政機關代表國庫出售或出租公有財產，並非行使
      公權力對外發生法律上效果之單方行政行為，即非行政處
      分，而屬私法上契約行為，當事人若對之爭執，自應循民
      事訴訟程序解決。」茲查，本件原告主張依建築法第45條
      第3項規定，請求被告將其管理之台中縣清水鎮○○段330
      地號（所有權人為彰化縣）其中之114平方公尺土地分割
      讓售予原告，揆諸前揭大法官解釋意旨，此類公產機關出
      售公有財產之行為，並非行政處分，而屬私法上契約行為
      ，兩造對系爭公產讓售行為既有爭執，即應循民事訴訟程
      序解決，從而本院對本件訴訟有審判之權限，合先敘明。
  三、次按建築法第44條規定：「直轄市、縣（市）（局）政府
      應視當地實際情形，規定建築基地最小面積之寬度及深度
      ；建築基地面積畸零狹小不合規定者，非與鄰接土地協議
      調整地形或合併使用，達到規定最小面積之寬度及深度，
      不得建築。」依此規定，並參諸原告所提出台中縣政府發
      給之公有畸零地合併使用證明書，可知原告所有之系爭6
      筆土地，若未與鄰接之台中縣清水鎮○○段330地號土地
      合併使用，以達台中縣政府規定之建築基地最小面積之寬
      度3.5公尺及深度14公尺，即不得建築，誠屬明確。
  四、建築法第45條雖規定；「（第1項）前條基地所有權人與
      鄰接土地所有權人於不能達成協議時，得申請調處，直轄
      市、縣（市）（局）政府應於收到申請之日起一個月內予
      以調處；調處不成時，基地所有權人或鄰接土地所有權人
      得就規定最小面積之寬度及深度範圍內之土地按徵收補償
      金額預繳承買價款申請該管地方政府徵收後辦理出售。徵
      收之補償，土地以市價為準，建築物以重建價格為準，所
      有權人如有爭議，由標準地價評議委員會評定之。（第2
      項）徵收土地之出售，不受土地法第25條程序限制。辦理
      出售時應予公告三十日，並通知申請人，經公告期滿無其
      他利害關係人聲明異議者，即出售予申請人，發給權利移
      轉證明書；如有異議，公開標售之。但原申請人有優先承
      購權。標售所得超過徵收補償者，其超過部分發給被徵收
      之原土地所有權人。（第3項）第一項範圍內之土地，屬
      於公有者，准照該宗土地或相鄰土地當期土地公告現值讓
      售鄰接土地所有權人。」且原告亦以該條第3項請求被告
      讓售台中縣清水鎮○○段330地號土地鄰接原告所有系爭6
      筆土地其中之114平方公尺部分。惟按「建築法第45條第3
      項之規定，非即賦予取得公私有畸零土地合併使用證明書
      之鄰地所有權人，有請求公產管理機關讓售公有土地之權
      利；公產管理機關於該鄰地所有權人申購時，亦不負有與
      其訂立買賣契約，讓售公有土地之義務。」此有最高法院
      81年度台上字第1479號民事裁判要旨可資參照。質言之，
      建築法第45條第3項規定，僅在規範鄰接畸零地之土地屬
      於公有者，如讓售鄰接土地所有權人（包含私有土地讓售
      予公產管理機關及公有土地讓售於私人之情形），准許照
      該宗公有土地或相鄰土地當期土地公告現值計算之價格讓
      售而已，而非鄰接土地所有權人即當然取得請求公產管理
      機關讓售公有土地之權利（包括公產管理機關亦不當然取
      得請求相鄰土地所有人讓售鄰地之權利）。況且，土地法
      第25條規定：「直轄市或縣（市）政府對於其所管公有土
      地，非經該管區內民意機關同意，並經行政院核准，不得
      處分或設定負擔或為超過十年期間之租賃。」準此，被告
      抗辯原告申請之讓售案經彰化縣議會第16屆第4次定期會
      審議結果予以擱置，因而無從辦理讓售，即非無據。至於
      建築法第45條第2項前段雖規定徵收土地之出售，不受土
      地法第25條程序之限制，惟所稱徵收土地之出售，係指同
      條第1項徵收私有土地後辦理出售之情形，原屬公有土地
      之出售，自不該當於「徵收土地之出售」之要件。而本件
      原告請求被告讓售者為公有土地，故無建築法第45條第2
      項前段適用之餘地，附予敘明。
  五、綜上所述，原告依建築法第45條第3項規定，請求被告應
      將台中縣清水鎮○○段330地號土地分割出114平方公尺，
      並將該分割出之土地讓售移轉登記為原告所有，以合併畸
      零地使用，為無理由，應予駁回。
參、依民事訴訟法第78條規定，本件訴訟費用應由敗訴之原告負
    擔。
中    華    民    國    97    年    4     月    18    日
                  民事第三庭    法  官  游文科
正本係照原本作成。
如對本判決上訴，須於判決送達後20日內向本院提出上訴狀。
中    華    民    國    97    年    4     月    18    日
                                書記官      謝坤冀


司法院資訊處製作；財團法人民間司法改革基金會備份。
